ACORDAO-COMPLETO-2553284

ACÓRDÃO 7903/2022 ATA 41/2022 - SEGUNDA CÂMARA

VISTOS, relatados e discutidos estes autos de tomada de contas especial instaurada pelo Ministério do Turismo em desfavor de Sílvio Serafim Costa Filho e de Fábia Maria Morais de Siqueira, em razão da não comprovação da regular aplicação dos recursos repassados por meio do Convênio 32/2007, firmado com a Secretaria de Turismo, Esportes e Lazer do Estado de Pernambuco, que objetivou "Apoiar o Projeto Estruturação e Dotação de Capacitação Técnica e Operacional da Unidade Executora Estadual",
ACORDAM os Ministros do Tribunal de Contas da União, reunidos em sessão da Segunda Câmara, ante as razões expostas pelo Relator, em:
9.1.  reconhecer a ocorrência da prescrição das pretensões punitiva e ressarcitória, com fundamento nos arts. 1º, da Lei 9.873/1999, e arts. 2º, 4º, II, e 8º, da Resolução-TCU 344/2022;
9.2. deixar de prosseguir com o julgamento das contas, com fulcro no art. 12, parágrafo único, da Resolução-TCU 344/2022;
9.3. arquivar o processo, nos termos do art. 11 da Resolução-TCU 344/2022;
9.4. enviar cópia deste acórdão ao Ministério do Turismo e aos responsáveis.

Tomada de contas especial instaurada pelo Ministério do Turismo em desfavor, inicialmente, de José Severiano Chaves, Sílvio Serafim Costa Filho e Fábia Maria Morais de Siqueira, em razão de não comprovação da regular aplicação dos recursos repassados por meio de convênio firmado com a Secretaria de Turismo, Esportes e Lazer do Estado de Pernambuco, para Apoiar o Projeto Estruturação e Dotação de Capacitação Técnica e Operacional da Unidade Executora Estadual. Análise das alegações de defesa.

Segunda Câmara

Ministério do Turismo; Secretaria de Turismo, Esportes e Lazer do Estado de Pernambuco.

3. Responsáveis: Fábia Maria Morais de Siqueira (XXX.236.654-XX); Sílvio Serafim Costa Filho (XXX.007.204-XX).

13.1. Ministros presentes: Antonio Anastasia (na Presidência), Aroldo Cedraz e Bruno Dantas (Relator).
13.2. Ministro-Substituto convocado: Marcos Bemquerer Costa.

BRUNO DANTAS

Por registrar as principais ocorrências havidas no andamento do processo até o momento, resumindo os fundamentos das peças acostadas aos autos, adoto como relatório, com os ajustes necessários, a instrução da secretaria responsável pela análise da demanda (peça 243) , que contou com a anuência do corpo diretivo da unidade (peças 244-245) e do Ministério Público junto ao TCU (peça 249) :
"INTRODUÇÃO
1. Cuidam os autos de tomada de contas especial instaurada por Ministério do Turismo, em desfavor de Silvio Serafim Costa Filho (XXX.007.204-XX) e de Fabia Maria Morais de Siqueira (XXX.236.654-XX) , em razão da não comprovação da regular aplicação dos recursos repassados pela União, por meio do Convênio 32/2007, registro Siafi 591023 (peça 7) , firmado entre o Ministério do Turismo e a Secretaria de Turismo, Esportes e Lazer, e que tinha por objeto 'Apoiar o Projeto Estruturação e Dotação de Capacitação Técnica e Operacional da Unidade Executora Estadual'.
HISTÓRICO
2. Em 29/11/2017, com fundamento na IN/TCU 71/2012, alterada pela IN/TCU 76/2016 e DN/TCU 155/2016, o Secretário Nacional de Estruturação do Turismo autorizou a instauração da tomada de contas especial (peça 85) . O processo foi registrado no sistema e-TCE com o número 840/2019.
3. O Convênio 32/2007 foi firmado no valor de R$ 3.520.000,00, sendo R$ 3.168.000,00 à conta do concedente e R$ 352.000,00 referentes à contrapartida do convenente. Teve vigência de 13/4/2007 a 30/11/2010, com prazo para apresentação da prestação de contas em 29/1/2011. Os repasses efetivos da União totalizaram R$ 3.168.000,00 (peças 9, 18 e 22) .
4. A prestação de contas e complementações enviadas foram analisadas pelo órgão instaurador, por meio dos instrumentos constantes nas peças 41, 48, 49 e 68.
5. O fundamento para a instauração da Tomada de Contas Especial, conforme consignado na matriz de responsabilização elaborada pelo tomador de contas (peça 99) , foi a constatação da seguinte irregularidade:
'Inexecução total do objeto do convênio descrito como 'CV 032/2007, tendo como objeto apoiar o projeto estruturação e dotação de capacitação técnica e operacional da unidade executora estadual'.'
6. Os responsáveis arrolados na fase interna da TCE foram devidamente comunicados e, diante da ausência de justificativas suficientes para elidir a irregularidade e da não devolução dos recursos, instaurou-se a tomada de contas especial.
7. No Relatório de TCE 327/2019 (peça 100) , o tomador de contas concluiu que o prejuízo importaria no valor original de R$ 2.968.007,36, imputando-se a responsabilidade a José Severiano Chaves, Silvio Serafim Costa Filho e Fabia Maria Morais de Siqueira, na condição de gestores dos recursos públicos federais repassados no âmbito do ajuste sob exame.
8. Em 23/8/2019, a Controladoria-Geral da União emitiu o Relatório de Auditoria 911/2019 (peça 101) , em concordância com o relatório do tomador de contas. O certificado de auditoria e o parecer do dirigente do órgão de controle interno concluíram pela irregularidade das presentes contas (peças 102 e 103) .
9. Em 12/9/2019, o Ministro do Turismo atestou haver tomado conhecimento das conclusões contidas no relatório e certificado de auditoria, bem como do parecer conclusivo do dirigente do órgão de controle interno, cuja manifestação concluiu pela irregularidade das contas, determinando, em consequência, o encaminhamento do processo ao Tribunal de Contas da União para fins de julgamento (peça 104) .
10. Na instrução inicial (peça 106) , analisando-se os documentos nos autos, concluiu-se pela necessidade de realização de diligência para saneamento do processo nos seguintes termos:
'23.1. realizar diligência, com fundamento nos arts. 10, § 1º, e 11 da Lei 8.443/1992 c/c o art. 157 do Regimento Interno/TCU, ao Ministério do Turismo, a fim de que, no prazo de quinze dias:
23.1.1. encaminhe cópia da documentação abaixo relacionada referente ao Convênio 32/2007 - Siconv 591023 (peça 7) , celebrado com a Secretaria de Turismo, Esportes e Lazer do Estado de Pernambuco, tendo por objeto 'apoiar o projeto estruturação e dotação de capacitação técnica e operacional da unidade executora estadual - UEE/PE para cumprir seus objetivos no PRODETUR NE II, no Estado de Pernambuco, ação elegível e integrante do PRODETUR NE II, programa parcialmente financiado pelo Banco Interamericano de Desenvolvimento - BID, através do Banco do Nordeste do Brasil - BNB', conforme Plano de Trabalho (peça 2) :
23.1.1.1. medições de serviços referentes às despesas ao longo da execução do objeto do convênio, conforme rol de documentos analisados no âmbito Parecer Técnico 34/2011/CGPRI/DPRDTPSNPDT/MTur (peça 41, p. 2) ;
23.1.1.2. documentação complementar à prestação de contas final enviada pela convenente, por meio do Ofício Prodetur 54/2011 (peça 43, p. 2) , para saneamento das irregularidades evidenciadas no âmbito do Parecer Técnico 34/2011/CGPRI/DPRDT/PSNPDT/MTur (peça 41) , conforme Parecer Técnico 3/2015/CGRF/DPRDT/SNPDTur/MTur (peça 49, p. 4) ; e
23.1.1.3. documentação complementar à prestação de contas final enviada pela convenente, por meio do Ofício Seturel 63/2016 - SEPDT (peça 59) , conforme consignado no Parecer Técnico 5/2017/CGPLA/DEOTur/SNETur/MTur (peça 68, p. 3) .
23.1.2. informe os períodos de gestão (nomeação e exoneração) de José Severiano Chaves, Silvio Serafim Costa Filho e Fábia Maria Morais de Siqueira, à frente da Secretaria de Turismo, Esportes e Lazer do Estado de Pernambuco, com vistas à verificação do efetivo dispêndio de recursos federais geridos em cada período e demais atos praticados pelos referidos gestores inerentes ao Convênio 32/2007 - Siconv 591023;
23.2. realizar diligência, com fundamento nos arts. 10, § 1º, e 11 da Lei 8.443/1992 c/c o art. 157 do Regimento Interno/TCU, ao Banco do Brasil S/A, a fim de que, no prazo de quinze dias, encaminhe os extratos, cópias de cheques e comprovantes de transferência eletrônica da conta corrente vinculada 8352-6 - Agência 3234-4 - Município de Recife - Pernambuco, relativa ao Convênio 32/2007 - Siconv 591023, celebrado entre o Ministério do Turismo e a Secretaria de Turismo, Esportes e Lazer do Estado de Pernambuco (08.113.327/0001-81) , no período de 26/12/2008 até a presente data.'
11. Por seu turno, na instrução subsequente (peça 120) , analisando-se os documentos nos autos, concluiu-se pela necessidade de realização de nova diligência para saneamento do processo nos seguintes termos:
'23.1. reiterar diligência, com fundamento nos arts. 10, § 1º, e 11 da Lei 8.443/1992 c/c o art. 157 do Regimento Interno/TCU, ao Ministério do Turismo, a fim de que, no prazo de quinze dias:
23.1.1. encaminhe cópia da documentação abaixo relacionada referente ao Convênio 32/2007 - Siconv 591023 (peça 7) , celebrado com a Secretaria de Turismo, Esportes e Lazer do Estado de Pernambuco, tendo por objeto 'apoiar o projeto estruturação e dotação de capacitação técnica e operacional da unidade executora estadual - UEE/PE para cumprir seus objetivos no PRODETUR NE II, no Estado de Pernambuco, ação elegível e integrante do PRODETUR NE II, programa parcialmente financiado pelo Banco Interamericano de Desenvolvimento - BID, através do Banco do Nordeste do Brasil - BNB', conforme Plano de Trabalho (peça 2) :
23.1.1.1. medições de serviços referentes às despesas ao longo da execução do objeto do convênio, conforme rol de documentos analisados no âmbito Parecer Técnico 34/2011/CGPRI/DPRDTPSNPDT/MTur (peça 41, p. 2) ;
23.1.1.2. documentação complementar à prestação de contas final enviada pela convenente, por meio do Ofício Prodetur 54/2011 (peça 43, p. 2) , para saneamento das irregularidades evidenciadas no âmbito do Parecer Técnico 34/2011/CGPRI/DPRDT/PSNPDT/MTur (peça 41) , conforme Parecer Técnico 3/2015/CGRF/DPRDT/SNPDTur/MTur (peça 49, p. 4) ; e
23.1.1.3. documentação complementar à prestação de contas final enviada pela convenente, por meio do Ofício Seturel 63/2016 - SEPDT (peça 59) , conforme consignado no Parecer Técnico 5/2017/CGPLA/DEOTur/SNETur/MTur (peça 68, p. 3) .'
12. No âmbito da terceira instrução (peça 131) , analisando-se os documentos nos autos, concluiu-se pela necessidade de realização de nova diligência, além da promoção de oitiva de interessado, conforme excerto abaixo reproduzido:
'1.1. DILIGÊNCIA, com fundamento nos arts. 10, § 1º, e 11 da Lei 8.443/1992 c/c o art. 157 do Regimento Interno/TCU, a fim de que, no prazo de 15 (quinze dias) :
1.1.1. Ao Ministério do Turismo (MTur) , para que preste as informações a seguir, relativamente ao Convênio 32/2007 - Siconv 591023 (peça 7) , celebrado com a Secretaria de Turismo, Esportes e Lazer do Estado de Pernambuco, tendo por objeto 'apoiar o projeto estruturação e dotação de capacitação técnica e operacional da unidade executora estadual - UEE/PE para cumprir seus objetivos na ação elegível e integrante do PRODETUR NE II, no Estado de Pernambuco, programa parcialmente financiado pelo Banco Interamericano de Desenvolvimento - BID, através do Banco do Nordeste do Brasil - BNB', nos termos e meios dispostos no ofício de diligência (e não por intermédio de links de acesso público) , a saber:
1.1.1.1. informe sobre o atingimento dos objetivos pactuados, individualizando os valores das glosas;
1.1.1.2. individualize a conduta dos responsáveis, apontando o débito, se for o caso, pertinente a cada um deles;
1.1.1.3. promova a devida e completa análise financeira do Convênio, inclusive com a adequada conciliação bancária, haja vista a impropriedade observada quanto ao enquadramento da norma que afasta esse exame porque a suposta inexecução física total não restou devidamente comprovada e motivada;
1.1.1.4. posicione-se a respeito do valor de transferência observado na conta-corrente específica do Convênio, no montante de R$ 1.637.023,97, em 02/01/2009, feito a beneficiário pessoa física não identificado como partícipe do convênio;
1.1.1.5. posicione-se acerca da Nota Fiscal 763, de 17/5/2010, no valor de R$ 3.851,57, que constou relacionada em seu Parecer Técnico 005/2017/CGPLA/DEOTur/MTur (peça 68, p. 6) ;
1.1.2. Ao Banco do Brasil S.A., para que, relativamente às apurações de TCE envolvendo o Convênio 32/2007 - Siconv 591023 (peça 7) , celebrado com a Secretaria de Turismo, Esportes e Lazer do Estado de Pernambuco e o Ministério do Turismo (MTur) , tendo por objeto 'apoiar o projeto estruturação e dotação de capacitação técnica e operacional da unidade executora estadual - UEE/PE para cumprir seus objetivos na ação elegível e integrante do PRODETUR NE II, no Estado de Pernambuco, programa parcialmente financiado pelo Banco Interamericano de Desenvolvimento - BID, através do Banco do Nordeste do Brasil - BNB':
1.1.2.1. encaminhe cópia dos cheques da conta específica c/c 8.352-6, Agência 3234-4, consoante quadro a seguir:
	Valor cheque em R$
	Número do cheque
	Data de emissão
	Data de pagamento

	185.686,24
8.894,38
2.963,16
	850001
850002
850003
	21/07/2008
21/07/2008
22/7/2008
	23/7/2008
15/8/2008
22/8/2008

	542.080,14
25.960,93
8.650,37
	850004
850005
850006
	19/9/2008
19/9/2008
19/9/2008
	23/9/2008
23/9/2008
23/9/2008

1.1.2.2. encaminhe cópia da fita de caixa ou extracaixa que contenha a transação de transferência feita na aludida conta específica, em 05/01/2009, cuja data contábil, no extrato, apareceu como retroativa a 02/01/2009, no valor de R$ 1.637.023,97, feita para a agência 1300-5, conta-corrente ou conta poupança 100005408, em nome de José Cláudio Rosalem (XXX.293.947-XX) ;
1.1.2.3. informe o nome, CPF e matrícula do funcionário do Banco do Brasil que autorizou, com seu cartão de supervisão ou senha especial, a aludida transação de transferência em 5/1/2009, retroativa ao balancete de 02/01/2009, no valor de R$ 1.637.023,97, feita para a agência 1300-5, conta-corrente ou conta-poupança '100005408', em favor de José Cláudio Rosalem (XXX.293.947-XX) , bem como esclareça se o lançamento de Código 144, lote 13037, Documento 130030100005408, se refere a um lançamento feito em Caixa tradicional ('boca do caixa') ou se trata de um lançamento interno, no que se costuma denominar de lançamento 'Extracaixa';
1.1.2.4. apresente a origem (conta, agência, banco e nome do depositante) dos recursos constantes da transferência para a conta específica do convênio c/c 8.352-6, Agência 3234-4, rubrica 'Transf. Cred'., em 15/5/2007, no valor de R$ 802.705,24 (peça 38, p. 85) ;
OITIVA, como terceiro interessado, de José Cláudio Rosalém (XXX.293.947-XX) , em função de que possíveis desdobramentos dos autos poderiam a vir lhe causar impactos jurídicos e/ou financeiros, para tomar conhecimento de que seu nome apareceu como beneficiário de vultosa quantia supostamente depositada em sua conta na Agência do Banco do Brasil 1300-5, conta-corrente ou conta-poupança '100005408'em Santa Leopoldina/ES, em 02/01/2009, no valor de R$ 1.637.023,97, para que confirme se de fato recebeu a quantia e qual seria a procedência/motivo de tal recebimento, haja vista ter ela advindo de conta-específica de convênio firmado entre o Ministério do Turismo (MTur) e o Governo do Estado de Pernambuco, de modo a que seja esclarecido ter havido devida contraprestação por meio de contrato ou se teria sido o aludido beneficiário usado como 'laranja' em esquema de fraudes e desvios.'
13. Em atendimento às diligências e à oitiva realizadas, o Ministério do Turismo, o Banco do Brasil e o interessado encaminharam documentos, conforme detalhado abaixo:
	Natureza
	Comunicação
	Peça
	Destinatário
	Peças da resposta

	Diligência
	Ofício 10982/2019-Secomp-4
Ofício 12326/2021-Seproc
	109
140
	Secretaria-Executiva do Ministério do Turismo
	118, 142, 146, 161-183 e 188-192

	Diligência
	Ofício 10983/2019-Secomp-4
Ofício 25589/2021-Secomp-4
	110
151
	Banco do Brasil S.A.
	114, 156-159 e 195-203

	Oitiva
	Ofício 8031/2021-Secomp-4
	139
	José Cláudio Rosalem
	145

14. Por fim, na instrução antecedente (peça 206) , analisando-se os documentos nos autos, concluiu-se pela necessidade de realização de citação para a seguinte irregularidade:
14.1. Irregularidade 1: não comprovação da execução física do objeto do convênio descrito como 'Apoiar o projeto estruturação e dotação de capacitação técnica e operacional da unidade executora estadual'.
14.1.1. Evidências da irregularidade: documentos técnicos presentes nas peças 41, 48, 49, 50, 68 e 69.
14.1.2. Normas infringidas: Art. 37, caput, c/c o art. 70, parágrafo único, da Constituição da República Federativa do Brasil; art. 93, do Decreto-lei 200/1967; art. 66, do Decreto 93.872/1986.
14.2. Débitos relacionados aos responsáveis Fabia Maria Morais de Siqueira (XXX.236.654-XX) e Silvio Serafim Costa Filho (XXX.007.204-XX) :
	Data de ocorrência
	Valor histórico (R$) 
	Identificador

	18/4/2007
	800.000,00
	D1

	26/12/2008
	1.600.000,00
	D2

	3/11/2009
	768.000,00
	D3

	1/12/2010
	199.992,64
	C1

14.2.1. Cofre credor: Tesouro Nacional.
14.2.2. Responsável: Fabia Maria Morais de Siqueira (XXX.236.654-XX) .
14.2.2.1. Conduta: nas parcelas D1 a D3 - não comprovar a execução física do objeto do Convênio 32/2007 - Siconv 591023.
14.2.2.2. Nexo de causalidade: A não apresentação de documentos que comprovassem a execução dos itens previstos no plano de trabalho resultou na presunção de dano ao erário.
14.2.2.3. Culpabilidade: não há excludentes de ilicitude, de culpabilidade e de punibilidade; é razoável supor que a responsável tinha consciência da ilicitude de sua conduta; era exigível conduta diversa da praticada, qual seja, desincumbir-se do seu dever por meio da apresentação de documentos que comprovassem a boa e regular aplicação dos recursos do Convênio 32/2007 - Siconv 591023.
14.2.3. Responsável: Silvio Serafim Costa Filho (XXX.007.204-XX) .
14.2.3.1. Conduta: nas parcelas D1 a D3 - não comprovar a execução física do objeto do Convênio 32/2007 - Siconv 591023.
14.2.3.2. Nexo de causalidade: A não apresentação de documentos que comprovassem a execução dos itens previstos no plano de trabalho resultou na presunção de dano ao erário.
14.2.3.3. Culpabilidade: não há excludentes de ilicitude, de culpabilidade e de punibilidade; é razoável supor que a responsável tinha consciência da ilicitude de sua conduta; era exigível conduta diversa da praticada, qual seja, desincumbir-se do seu dever por meio da apresentação de documentos que comprovassem a boa e regular aplicação dos recursos do Convênio 32/2007 - Siconv 591023.
15. Encaminhamento: citação.
16. Apesar de o tomador de contas haver incluído José Severiano Chaves como responsável neste processo, após análise realizada sobre a documentação acostada aos autos, conclui-se que sua responsabilidade deve ser excluída, uma vez que não há evidências de que tenha tido participação na irregularidade aqui verificada.
17. Em cumprimento ao pronunciamento da unidade (peça 208) , foi efetuada citação dos responsáveis, nos moldes adiante:
a) Silvio Serafim Costa Filho - promovida a citação do responsável, conforme delineado adiante:
	Comunicação: Aviso 1858/2021 - Gab-Pres (peça 216) 
Data da Expedição: 17/11/2021
Data da Ciência: não houve
Observação: Aviso enviado para a Câmara dos Deputados, em razão do mandato atualmente exercido pelo responsável.
	
b) Fabia Maria Morais de Siqueira - promovida a citação da responsável, conforme delineado adiante:
	Comunicação: Ofício 60653/2021 - Seproc (peça 213) 
Data da Expedição: 1/11/2021
Data da Ciência: 8/11/2021 (peça 215) 
Nome Recebedor: Ana Luiza
Observação: Ofício enviado para o endereço do responsável, conforme pesquisa na base de dados no sistema da Receita Federal, custodiada pelo TCU (peça 211) .
Fim do prazo para a defesa: 23/11/2021
	
	Comunicação: Ofício 60654/2021 - Seproc (peça 212) 
Data da Expedição: 1/11/2021
Data da Ciência: não houve (Mudou-se) (peça 214) 
Observação: Ofício enviado para o endereço do responsável, conforme pesquisa na base de dados no sistema do Renach, custodiada pelo TCU (peça 211) .
	
18. Conforme D18. Conforme despacho de Conclusão das Comunicações Processuais (peça 242) , as providências inerentes às comunicações processuais foram concluídas.
19. Transcorrido o prazo regimental, os responsáveis Silvio Serafim Costa Filho e Fabia Maria Morais de Siqueira apresentaram suas alegações de defesa, que serão analisadas na seção Exame Técnico.
ANÁLISE DOS PRESSUPOSTOS DE PROCEDIBILIDADE DA IN/TCU 71/2012
Avaliação de Viabilidade do Exercício do Contraditório e Ampla Defesa
20. Verifica-se que não houve o transcurso de mais de dez anos desde o fato gerador sem que tenha havido a notificação dos responsáveis pela autoridade administrativa federal competente (art. 6º, inciso II, c/c art. 19 da IN/TCU 71/2012, modificada pela IN/TCU 76/2016) , uma vez que o fato gerador da irregularidade sancionada ocorreu em 3/11/2009, e os responsáveis foram notificados sobre a irregularidade pela autoridade administrativa competente conforme segue:
20.1. Silvio Serafim Costa Filho, por meio do ofício acostado à peça 76, recebido em 18/8/2017, conforme AR (peça 80) .
20.2. Fabia Maria Morais de Siqueira, por meio do edital acostado à peça 82, publicado em 5/9/2017.
Valor de Constituição da TCE.
21. Verifica-se, ainda, que o valor atualizado do débito apurado (sem juros) em 1º/1/2017 é de R$ 5.017.127,36. Portanto, superior ao limite mínimo de R$ 100.000,00, na forma estabelecida nos arts. 6º, inciso I, e 19 da IN/TCU 71/2012, alterada pela IN/TCU 76/2016.
OUTROS PROCESSOS/DÉBITOS NOS SISTEMAS DO TCU COM OS MESMOS RESPONSÁVEIS
22. Informa-se que não foi encontrado débito imputável aos responsáveis em outros processos no Tribunal.
23. A tomada de contas especial está, assim, devidamente constituída e em condição de ser instruída.
EXAME TÉCNICO
Das alegações de defesa apresentadas por Silvio Serafim Costa Filho
24. Silvio Serafim Costa Filho apresentou defesa (peça 236) , que passa a ser analisada em seguida:
25. Argumentos
25.1. O responsável alega que não foi regularmente notificado na fase interna da TCE, devendo o processo ser arquivado sem julgamento de mérito, conforme estabelecido no art. 6º, inciso II c/c art. 19 da Instrução Normativa TCU 71/2012, alterada pela Instrução Normativa TCU 76/2016.
25.2. A única citação válida no processo foi promovida por meio do Aviso 1858-GP/TCU, de 16/11/2021 (peça 216) .
26. Análise
26.1. Compulsando os autos, verificou-se que o responsável foi notificado pelo Ministério do Turismo acerca da reprovação das contas do presente convênio, por meio do ofício acostado à peça 76, recebido em 18/8/2017, conforme AR (peça 80) . Nesse sentido, em que pese a defesa ter juntado cópia da sua declaração de imposto de renda com endereço diverso, fato é que na fase interna da TCE ainda não se tem propriamente um processo, mas sim mero procedimento de controle, tendo em vista que ainda não há o estabelecimento de um litígio. Nessa fase inicial, embora haja a previsão de notificação para que o responsável traga aos autos os documentos que entenda úteis para o deslinde da situação, o fato de esta notificação ou citação não ter sido realizada não invalida os atos processuais adotados no âmbito da Corte de Contas.
26.2. Isso ocorre porque o momento próprio para a defesa do responsável é a fase externa da TCE, que ocorre no âmbito dos Tribunais de Contas. Com efeito, é nessa segunda fase que devem ser observados os princípios constitucionais da ampla defesa e do contraditório, com rigorosa observância do devido processo legal consubstanciado na Lei 8.443/1992 e demais normas pertinentes.
26.3. No caso vertente, os princípios constitucionais da ampla defesa e do contraditório se concretizaram com a citação válida pelo TCU (peça 216) que resultaram na apresentação de alegações de defesa pelo responsável (peças 236-241) que ora estão sendo devidamente apreciadas, sem prejuízo de eventual interposição de recursos, ocasiões em que o requerido poderá, caso queira, refutar as acusações contra ele formuladas. Nesse sentido, é a jurisprudência desta Corte de Contas (Acórdão 3487/2010-TCU-Primeira Câmara; 2.041/2008, 2.599/2008, 2.998/2008 e 4.737/2008-TCU-2ª Câmara; 1.467/2008 e 1.941/2008-TCU-Plenário) .
26.4. No que concerne à aplicabilidade da Instrução Normativa TCU 71/2012, alterada pela Instrução Normativa TCU 76/2016 ao caso vertente, cabe destacar que o prazo de 10 anos não é absoluto. De acordo com a jurisprudência do Tribunal, não basta argumentar que o lapso de tempo foi longo, há que se demonstrar objetivamente qual seria o óbice intransponível para inviabilizar o exercício do contraditório e da ampla defesa, o que não ocorreu no caso sob análise. Aliás, o responsável sequer mencionou a falta de algum documento que seria necessário à adequada formulação de sua defesa. Nesse sentido, importante trazer a lume sumário do 11820/2016-TCU-2ª Câmara.
'O elevado lapso temporal entre a ocorrência do dano e a instauração da TCE gera presunção relativa de prejuízo à defesa dos responsáveis arrolados nas contas especiais, cuja demonstração de inviabilidade de exercício do contraditório e da ampla defesa deve ser por eles procedida, com a indicação objetiva do obstáculo ou da dificuldade concreta verificada. (grifamos) '
26.5. Por fim, importante mencionar que uma vez instaurada a tomada de contas especial e citados os responsáveis, não se lhe admitirá o arquivamento (art. 19, § 2º, da Instrução Normativa TCU 71/2012, alterada pela Instrução Normativa TCU 76/2016) .
26.6. Portanto, as alegações de defesa apresentadas não devem ser acolhidas.
27. Argumentos
27.1. De acordo com o Supremo Tribunal Federal, é prescritível a pretensão de ressarcimento ao erário fundada em decisão de Tribunal de Contas.
27.2. A ocorreu a prescrição da pretensão punitiva, conforme consignado na instrução preliminar de citação.
28. Análise
28.1. O Supremo Tribunal Federal - STF, no Recurso Extraordinário - RE 636.886, fixou a tese, com repercussão geral reconhecida, de que 'é prescritível a pretensão de ressarcimento ao erário fundada em decisão de Tribunal de Contas' (Tema 899) . Em que pese o questionamento acerca da abrangência da tese ali firmada, confirmada em embargos declaratórios julgados em agosto de 2021, no sentido de que se circunscreveria apenas ao processo de execução da condenação imposta pelo TCU (ou seja, inaplicável à pretensão de ressarcimento exercida no processo 'conhecimento' da TCE) , verifica-se que o STF, por meio de decisões prolatadas pelas suas duas turmas, tem decidido de forma reiterada que se aplica o prazo prescricional de 5 anos previsto na Lei 9.873/1999 às pretensões sancionatória e ressarcitória a cargo do Tribunal de Contas da União.
28.2. Seja por aplicação direta ou por analogia, a orientação sufragada é no sentido de que o prazo de 5 anos é compatível com a tese de que a ação e a execução prescrevem no mesmo prazo (Súmula 150 do STF) , bem como com o fato de que a Lei 9.873/1999 - que regulamenta o exercício de ação punitiva pela Administração Pública Federal, direta e indireta - regeria integralmente a prescrição no âmbito do TCU. Quanto a este último aspecto, o Ministro Luís Roberto Barroso, no voto exarado no julgamento do MS 32.201, embora tenha advertido que a atuação do TCU, em sua acepção clássica, não se qualifica como exercício do poder de polícia, ressaltou que a Lei 9.873/1999 assumiria vocação regulatória geral da prescrição do exercício da competência sancionadora da Administração Pública, sendo sua disciplina aplicável a qualquer ação punitiva da Administração Pública Federal, exceto àquelas esferas em que exista regulamentação específica. Ademais, em virtude da autonomia científica do Direito Administrativo, não haveria razão plausível para suprimir a omissão da Lei Orgânica do Tribunal de Contas da União, no tocante ao estabelecimento de um prazo prescricional próprio, valendo-se das normas de direito civil, e não das de direito administrativo.
28.3. Eis algumas ementas que evidenciam o entendimento predominante do STF:
'Ementa: AGRAVO REGIMENTAL EM MANDADO DE SEGURANÇA. TOMADA DE CONTAS ESPECIAL. TRIBUNAL DE CONTAS DA UNIÃO. CONDENAÇÃO A RESSARCIMENTO AO ERÁRIO. PRESCRIÇÃO. MARCO INTERRUPTIVO. ART. 2°, II, DA LEI 9.873/1999. ATO INEQUÍVOCO DE APURAÇÃO DO FATO. DISCUSSÃO. DIREITO LÍQUIDO E CERTO. DEMONSTRAÇÃO. INOCORRÊNCIA. SUBSISTÊNCIA DA DECISÃO AGRAVADA. AGRAVO A QUE SE NEGA PROVIMENTO. I - As razões do agravo regimental são inaptas para desconstituir os fundamentos da decisão agravada, que, por isso, se mantêm hígidos. II - Aplicando-se a regulamentação da Lei 9.873/1999 ao caso concreto, observa-se que a pretensão sancionatória do TCU, em relação aos atos praticados pelo impetrante, levando-se em consideração a ocorrência de 5 causas interruptivas da prescrição, não teria sido fulminada pelo decurso do tempo. III - A pretensão do recorrente, fundada na discussão sobre os fatos apontados como marcos interruptivos da prescrição da pretensão punitiva da Administração Pública, refoge aos estreitos limites do mandamus, ante a ausência de liquidez e certeza do direito pleiteado. IV - Agravo regimental a que se nega provimento. MS 36067 ED-AgR. Órgão julgador: Segunda Turma. Relator (a) : Min. RICARDO LEWANDOWSKI. Julgamento: 18/10/2019.'
'Ementa: AGRAVO REGIMENTAL EM RECLAMAÇÃO. TRIBUNAL DE CONTAS DA UNIÃO. TOMADA DE CONTA ESPECIAL. PRESCRIÇÃO DA PRETENSÃO PUNITIVA. RECONHECIDA EM DECISÃO DO SUPREMO TRIBUNAL FEDERAL. PRESCRITIBILIDADE DO RESSARCIMENTO AO ERÁRIO FUNDADA EM DECISÃO DE TRIBUNAL DE CONTAS. AÇÃO DE IMPROBIDADE ADMINISTRATIVA COM PEDIDO DE RESSARCIMENTO JÁ EM CURSO. AGRAVO REGIMENTAL A QUE SE NEGA PROVIMENTO. I - O acórdão do TCU determinou a formação de processo administrativo para avaliarem, efetivamente, a eventual responsabilização do agravado para o ressarcimento do dano ao erário, contrariando, assim, autoridade desta Corte no MS 35.512/DF, uma vez que houve a concessão da segurança para declarar a ocorrência da prescrição da pretensão punitiva do TCU em relação às infrações imputadas a ele, destacando-se que a União poderia perseguir os valores referentes ao ressarcimento dos danos na esfera judicial. II - Agravo regimental a que se nega provimento. (Rcl 39497 AgR. Órgão julgador: Segunda Turma. Relator (a) : Min. RICARDO LEWANDOWSKI. Julgamento: 10/10/2020) .'
'Ementa: MANDADO DE SEGURANÇA. DIREITO ADMINISTRATIVO. TRIBUNAL DE CONTAS DA UNIÃO. SERVIDOR DA SECRETARIA DE SAÚDE DO ESTADO DO ACRE. FISCALIZAÇÃO OMISSA E DEFICIENTE NA EXECUÇÃO DE DOIS CONVÊNIOS FIRMADOS ENTRE A SECRETARIA ESTADUAL E O MINISTÉRIO DA SAÚDE. APLICAÇÃO DE MULTA. ARTS. 28, II, E 58, II, DA LEI 8.443/1992. ART. 268, II, DO REGIMENTO INTERNO DO TCU. PRESCRIÇÃO DA PRETENSÃO SANCIONATÓRIA. OCORRÊNCIA. APLICAÇÃO DA LEI 9.873/1999. PRECEDENTES DESTE STF. MEDIDA LIMINAR DEFERIDA E RATIFICADA NO EXAME DE MÉRITO. SEGURANÇA CONCEDIDA PARA AFASTAR A MULTA APLICADA. 1. A prescrição da pretensão punitiva do TCU é regulada pela Lei 9.873/1999, descabendo a aplicação do prazo decenal previsto na legislação civil (art. 205 do Código Civil) . Ao revés, incide o prazo quinquenal previsto na Lei 9.873/1999 (MS 32201, Rel. Min. Roberto Barroso, PRIMEIRA TURMA, DJe 7/8/2017; MS 35.512-AgR, Rel. Min. Ricardo Lewandowski, SEGUNDA TURMA, DJe 21/6/2019) . 2. In casu, na linha do parecer apresentado pelo Ministério Público Federal e da decisão liminar de minha lavra, é inequívoca a superação do prazo prescricional quinquenal. Os ilícitos apontados pela Corte de Contas ocorreram em julho de 2006, tendo o processo de auditoria sido instaurado em 9/10/2006. A ordem de citação do responsável para a audiência, por sua vez, ocorreu em 25/6/2007. Entretanto, a decisão condenatória recorrível foi exarada somente em 31/5/2016, data da prolação do Acórdão 3513/2016-TCU-Primeira Câmara. 3. Ex positis, CONCEDO A SEGURANÇA unicamente para afastar a sanção de multa aplicada ao impetrante, nos autos da Tomada de Contas Processo 023.288/2006-0, máxime da ocorrência de prescrição da pretensão punitiva do Tribunal de Contas da União. MS 35940. (Órgão julgador: Primeira Turma. Relator (a) : Min. LUIZ FUX. Julgamento: 16/06/2020) .'
28.4. Essa orientação também foi seguida nas seguintes decisões monocráticas: MS 36.127-MC/DF e MS 35.940-MC/DF, Rel. Min. Luiz Fux; MS 35.294, MS 35.539/DF e MS 35.971-TP/DF, Rel. Min. Marco Aurélio; MS 34.256 MC/DF, MS 36.054-MC e MS 36.067-MC/DF, Rel. Min. Ricardo Lewandowski.
28.5. O Supremo Tribunal Federal tem se pronunciado no sentido de reconhecer não só a aplicação da prescrição quinquenal com fulcro na interpretação da Lei 9.873/1999, mas também a incidência dos marcos interruptivos do prazo prescricional consignados na referida lei, tantas vezes quanto presentes os suportes fáticos (MS 32201, Relator: Min. Roberto Barroso) .
28.6. Entendimento que também foi adotado nas seguintes decisões monocráticas: MS 36.054, MS 34.256-MC, MS 35.512 e MS 36.067-MC, todos de relatoria do Min. Ricardo Lewandowski; MS 35.294, MS 35.539 e MS 35.971-TP, todos de relatoria do Min. Marco Aurélio; MS 32.201, Rel. Min. Roberto Barroso, e MS 36.127-MC e MS 35.940-MC, Min. Luiz Fux.
28.7. Em relação ao termo inicial da contagem do prazo prescricional, o 'caput' do art. 1º da Lei 9.873/1999 oferece solução que não destoa do modelo adotado pelo TCU no incidente de uniformização de jurisprudência, em que se examinou a prescrição da pretensão punitiva, nos termos do Acórdão 1441/2016-TCU-Plenário (Rel. Min. Benjamin Zymler) , com a adição da particularidade de explicitar o caso de infrações permanentes ou continuadas:
a) Regra geral: 'data da prática do ato' (o que equivale a 'ocorrência da irregularidade sancionada') ;
b) Regra especial: 'no caso de infração permanente ou continuada, do dia em que tiver cessado'.
28.8. A Lei 9.873/1999, no art. 2º, estabelece as causas interruptivas da prescrição punitiva, consoante abaixo transcrito, já na redação conferida pela Lei 11.941/2009:
'Art. 2º Interrompe-se a prescrição da ação punitiva:
I - pela notificação ou citação do indiciado ou acusado, inclusive por meio de edital;
II - por qualquer ato inequívoco, que importe apuração do fato;
III - pela decisão condenatória recorrível.
IV - por qualquer ato inequívoco que importe em manifestação expressa de tentativa de solução conciliatória no âmbito interno da administração pública federal.'
28.9. O quadro a seguir indica alguns eventos processuais, ocorridos no curso de uma TCE (fase interna e externa) - instaurada em razão de irregularidades na aplicação de recursos da União transferidos a entes subnacionais - que poderiam ser enquadrados nas causas de interrupção da prescrição acima apontadas, sem prejuízo, é claro, de outras ocorrências fáticas elegíveis como marco interruptivo, a depender da forma de proceder de cada entidade ou órgão tomador de contas:
	I - pela notificação ou citação do indiciado ou acusado, inclusive por meio de edital;
	 (i) notificação no âmbito do procedimento administrativo de ressarcimento previamente à instauração da TCE;
 (ii) notificação efetuada pelo órgão tomador de contas acerca da instauração da TCE;
 (iii) ato que ordenar a citação efetuada pelo TCU.
*Data da ciência da notificação ou citação pelos responsáveis ou de publicação do edital no DOU.

	II - por qualquer ato inequívoco, que importe apuração do fato;
* procedimento que evidencie a apuração dos fatos irregulares, com o objetivo quantificar o dano e identificar possíveis responsáveis.
	 (i) relatório de sindicância ou PAD;
 (ii) relatório de apuração de irregularidades referente ao processo administrativo prévio à instauração da TCE;
 (iii) relatórios de fiscalização, pareceres, despachos, informações e memorandos relacionados à apuração dos fatos irregulares;
 (iv) relatório do tomador de contas;
 (v) relatório do controle interno;
 (vi) termo de instauração ou designação de instauração da TCE;
 (vii) autuação da TCE no TCU; entre outras causas.
*Há quem inclua nesse grupo diligências que comprovam providências do responsável sobre as irregularidades investigadas.

	III - pela decisão condenatória recorrível.
	 (i) Verifica-se apenas no âmbito do TCU com a data da prolação do acórdão condenatório recorrível.

	IV - por qualquer ato inequívoco que importe em manifestação expressa de tentativa de solução conciliatória no âmbito interno da administração pública federal.
	 (i) pedido de parcelamento;
 (ii) pagamento parcial do débito;
 (iii) qualquer manifestação do responsável que demonstre claramente a sua intenção de recolher o débito.

28.10. Bem se vê, portanto, que haveria uma multiplicidade de causas de interrupção da prescrição, conforme se depreende do art. 2º da Lei 9.873/1999. Tal exegese encontra respaldo em precedentes do STF, a exemplo do que se decidiu no julgamento do MS 36067 (Rel. Min. Ricardo Lewandowski) , com destaque para trecho do voto em que o Relator reconhece cinco causas de interrupção da prescrição, in verbis:
' (...) Assim, faz-se necessário levar em consideração que, apesar de os fatos objeto da apuração conduzida pela Corte de Contas remontarem aos anos de 1999 e 2000, período no qual o impetrante era Secretário de Saúde municipal, o Tribunal de Contas da União deu prosseguimento à tomada de contas especial por ter constatado a ocorrência de 5 causas interruptivas da prescrição, a saber: a) relatório de auditoria em conjunto realizada pelo Denasus e pela Secretaria Federal de Controle, lavrado em 06/07/2001, sendo este, certamente, um ato inequívoco que importou a apuração do fato (art. 2º, II, da Lei 9.873/1999) ; b) instauração de Tomada de Contas Especial pelo FNS, ocorrida em 05/10/2005, sendo este também, certamente, um ato inequívoco que importou a apuração do fato  (art. 2º, II, da Lei 9.873/1999) ; c) a autuação da presente Tomada de Contas Especial no âmbito do Tribunal de Contas da União, ocorrida em 12/08/2008, sendo este também, certamente, um ato inequívoco que importou a apuração do fato  (art. 2º, II, da Lei 9.873/1999) ; d) o ato que ordenou a citação do responsável, ora impetrante, ocorrida em 12/07/2010 (art. 2º, I, da Lei 9.873/1999) ; e e) o exercício do poder punitivo ocorrido em 20/06/2012, data da prolação do Acórdão 1.563/2012-Plenário (art. 2º, III, da Lei 9.873/1999) .'
28.11. No caso concreto, tendo como parâmetro a tese firmada pelo STF, no RE 636.886, no sentido de que ambas pretensões do TCU (sancionatória e ressarcitória) sujeitam-se ao prazo prescricional de 5 anos previsto na Lei 9.873/1999, considerando, ainda, o sistema prescricional descrito na citada lei, inclusive as causas de suspensão e de interrupção da prescrição, temos os seguintes eventos processuais:
Datas das práticas dos atos:
a) Termo inicial para contagem dos prazos prescricionais: data da última liberação de recursos no âmbito do convênio, por meio da Ordem Bancária 2009OB801719, datada de 3/11/2009;
b) Envio da prestação de contas final do convênio, por meio do Ofício SUGET 533/2010, datado de 13/12/2010 (peça 28) ;
c) Parecer Técnico 34/2011/CGPRI/DPRDTPSNPDT/MTur (peça 41) , datado de 8/2/2011, que analisou a execução física do objeto, solicitou ao convenente a apresentação de documentação complementar para conclusão da análise da prestação de contas;
d) Ofício PRODETUR 55/2011 - SEPRO (peça 43) , datado de 12/8/2011, contendo informação do convenente de que a documentação complementar seria enviada no dia 15/8/2011;
e) Ofício SETUR 1066/2013 - GS (peça 45) , datado de 28/8/2013, onde o convenente solicitou informações acerca do resultado da análise da prestação de contas final do ajuste;
f) Ofício 292/2013/DPRDT/SNPDT/MTur (peça 46) , datado de 20/9/2013, órgão instaurador informou ao convenente que a prestação de contas final estava sob análise;
g) Ofício SETUR 260/2014 - GS (peça 47) , datado de 2/4/2014, onde o convenente solicitou informações acerca do resultado da análise da prestação de contas final do ajuste;
h) Parecer Técnico 3/2015/CGRF/DPRDT/SNPDTur/MTur (peça 49) , datado de 6/2/2015, concluiu pela reprovação da prestação de contas final apresentada pelo convenente;
i) Ofício SETUREL 63/2016 - SEPDT (peça 59) , datado de 13/6/2016, por meio do qual o órgão convenente interpôs pedido de reconsideração sobre a reprovação da prestação de contas do convênio;
j) Parecer Técnico 5/2017/CGPLA/DEOTur/SNETur/MTur (peça 68) , datado 13/3/2017, por meio do qual o órgão instaurador analisa o pedido de reconsideração interposto pelo convenente, mantendo a reprovação da prestação de contas final apresentada pelo convenente;
l) Nota Técnica Financeira PGTUR 428/2017 (peça 69) , datada de 28/6/2017, órgão concedente rejeitou a prestação de contas final do convênio;
m) Ofício 1151/2017/CGCV/DIRAD/GSE (peça 70) , AR datado de 6/7/2017 (peça 72) , por meio do qual o Ministério do Turismo notificou o órgão convenente acerca da rejeição da prestação de contas do ajuste;
n) Recurso Administrativo (peça 89) , datado de 1º/11/2017, interposto pelo órgão convenente contra a rejeição da prestação de contas final apresentada;
o) Relatório de TCE 327/2019 (peça 100) , datado de 8/4/2019, concluiu pela não comprovação da boa e regular aplicação dos recursos repassados pela União;
p) Relatório de Auditoria CGU 911/2019 (peça 101) , datado de 14/8/2019, manifestou concordância com as conclusões do Relatório de TCE 327/2019;
q) Data de autuação do processo de tomada de contas especial no TCU: 20/9/2019;
r) Despacho do Relator do processo autorizando a realização das citações propostas (peça 209) : 13/10/2021.
28.12. Analisando-se a sequência de eventos processuais enumerados no item anterior, os quais teriam o condão de interromper a prescrição da ação punitiva desta Corte no entender do STF, observa-se que não teria transcorrido o prazo prescricional de 5 (cinco) anos entre cada evento processual e o seguinte. Ressalte-se ainda que também não teria ocorrido a prescrição intercorrente a que se refere o art. 1º, § 1º, da Lei 9873/99 (prazo de 3 anos) . Portanto, mesmo levando-se em consideração o entendimento do STF, não teria ocorrido a prescrição da pretensão sancionatória e ressarcitória a cargo do TCU.
28.13. Além disso, caso concreto tratado no RE 636.886 (tema 899 da repercussão geral) diz respeito à fase de execução judicial de deliberação do Tribunal de Contas, tanto assim que, para deslindá-lo, foi necessária a aplicação da Lei 6.830/1980, a Lei de Execuções Fiscais, diploma legal evidentemente inaplicável à fase que antecede a formação do título executivo extrajudicial, caracterizada pela atuação do órgão de controle externo até a prolação do acórdão.
28.14. Veja-se que foram opostos embargos declaratórios contra a referida decisão do STF, os quais foram rejeitados pela maioria da Suprema Corte (Plenário, Sessão Virtual de 13.8.2021 a 20.8.2021) , confirmando, portanto, a abrangência da deliberação prolatada na fixação do tema 899, razão por que se deve adotar a orientação prevalente no TCU, no sentido de que a matéria ali tratada alcançaria tão somente a fase judicial de cobrança do título extrajudicial, não atingindo os processos de controle externo, mantendo-se, desse modo, a interpretação adotada pela Suprema Corte, em 2008, no Mandado de Segurança - MS 26.210, oportunidade em que foi definida a tese da imprescritibilidade das ações de ressarcimento ao erário:
'A suspensão pelo STF das demandas nas quais esteja em questão a prescritibilidade da pretensão de ressarcimento ao erário com base em decisão de tribunal de contas (RE 636.886/STF) alcança tão somente a fase judicial de cobrança do título extrajudicial, não atingindo os processos de controle externo em trâmite. Até julgamento definitivo em contrário pelo STF, permanece o entendimento do TCU acerca da imprescritibilidade das pretensões de ressarcimento decorrentes de tomadas de contas especiais. (Acórdão 1.267/2019-Plenário, Relator: Min. AROLDO CEDRAZ) '
'A suspensão pelo STF das demandas nas quais esteja em questão a prescritibilidade da pretensão de ressarcimento ao erário com base em decisão de tribunal de contas (RE 636.886/STF) alcança tão somente a fase judicial de cobrança do título extrajudicial, não atingindo os processos de controle externo em trâmite. Até julgamento definitivo em contrário pelo STF, permanecem imprescritíveis as pretensões de ressarcimento decorrentes de tomadas de contas especiais. (Acórdão 7.930/2018-Segunda Câmara, Relatora: Min. ANA ARRAES) .'
28.15. Por outro lado, consoante já consignado nesta instrução, especificamente, no que tange à prescrição da pretensão punitiva, verifica-se que o Acórdão 1441/2016-TCU-Plenário, Relator Ministro Benjamin Zymler, que uniformizou a jurisprudência acerca dessa questão, subordinou tal prescrição ao prazo prescricional geral indicado no art. 205, do Código Civil, que é de dez anos, contado da data de ocorrência da irregularidade sancionada, nos termos do art. 189, do Código Civil, sendo este prazo interrompido pelo ato que ordenar a citação, a audiência ou a oitiva do responsável.
28.16. No caso em exame, ocorreu a prescrição da pretensão punitiva, uma vez que a irregularidade sancionada ocorreu em 3/11/2009 (peça 22) e o ato de ordenação da citação foi promovido em 8/10/2021 (peça 208) .
28.17. Portanto, diferente do entendimento esposado pelos responsáveis, estaria configurada a prescrição apenas quanto à competência sancionatória deste Tribunal, não se aplicando em relação ao ressarcimento dos danos ao erário.
29. Argumentos
29.1. As ausências dos seguintes documentos apontadas pelo Ministério do Turismo possuem caráter formal, não descaracterizando ou maculando o objeto do convênio:
i) Declaração do responsável técnico pela contabilidade analítica, de que os documentos relativos ao Convênio se encontram arquivados, em boa ordem e a¿ disposição do Concedente;
ii) Produtos previstos na etapa 1.2: 'Elaboração de relatórios mensais correspondentes às atividades de reforço da capacidade técnica e operacional da UEE/PE', ou seja, 24 relatórios de acordo com o Plano de Trabalho aprovado e em cumprimento ao item 'd' da Cláusula Terceira do Termo de Convênio;
iii) Medição de serviços, a partir da etapa 4, correspondente aos meses e horas de serviços prestados pela equipe técnica permanente e temporária de acordo com detalhamento constante da planilha orçamentaria anexa ao Termo de Referência aprovado; e
iv) Currículo dos profissionais contratados de acordo com perfil definido no item 6.2 do Termo de Referência.
29.2. A descrição das atividades a serem executadas constante do Anexo V do Plano de Trabalho não foi detalhada, tampouco, assinada pelo responsável.
29.3. A generalidade do objeto do Plano de Trabalho resultou na impossibilidade do gestor avaliar de forma objetiva o cumprimento do convênio.
29.4. A vasta documentação apresentada pelo responsável, a título de prestação de contas, é mais que suficiente para comprovação da execução do convênio, uma vez que a descrição do seu objeto no plano de trabalho é muito ampla.
30. Análise
30.1. Diferentemente do argumentado pela defesa, entende-se que não consiste em falha formal a ausência dos documentos apontados no Parecer Técnico 34/2011/CGPRI/DPRDTPSNPDT/MTur (peça 41) , uma vez que os relatórios mensais, por exemplo, consistiam no próprio produto objeto do convênio, conforme estabelecido na etapa 1.2 do Plano de Trabalho (peça 2, p. 6) , não se podendo admitir que a sua não apresentação devidamente acompanhada com elementos que comprovem a realização das atividades a eles inerentes possa se ser considerada como mera formalidade.
30.2. Nesse sentido, importante consignar na presente análise o conteúdo do Plano de Trabalho e Metodologia elaborado pela própria empresa prestadora dos serviços, a Maia Melo Engenharia Ltda., segundo o qual, os produtos contratados deveriam ser apresentados da seguinte forma (peça 168, p. 87) :
'Elaboração do Manual de Gerenciamento do PRODETUR NE II/PE, Termos de Referência e respectivos Editais para contratação de serviços e profissionais necessários ao PRODETUR; a Gestão, Atualização e Manutenção do Sistema Informatizado de Gerenciamento do Programa - SIGE; Pareceres técnicos sobre assuntos da responsabilidade da UEE/PE; Atas de reuniões e relatórios trimestrais de andamento do Programa e atividades desenvolvidas; Relatórios análise de projetos; Relatórios de Acompanhamento de eventos e ações de mobilização empresariais; Relatórios de formação e atuação dos Comitês de Desenvolvimento Turístico nas áreas beneficiadas; Consolidação de Boletins de Medição de Obras e Serviços; Relatórios de Acompanhamento e Fiscalização da execução de obras e implantação de ações; Relatórios sobre Treinamentos Gerenciais e Técnicos; Aquisição de veículos automotores e aparelhos de telecomunicação com as respectivas manutenções e operações; Disponibilização de equipamentos de informática; Relatórios de Execução física e financeira das ações do Programa; Relatórios de Progresso da Execução física e financeira consolidados; Gestão do Arquivo Técnico Informatizado das Obras; Termos de Aceitação e Encerramento Conceitual; Relatórios de Ações de Pós-Obra; Documentos técnicos para a promoção de 'alianças estratégicas' e outras ações de caráter estratégico; Agendas e ajudas memórias de reuniões e decisões da UEE/PE; Documentos técnicos referentes ao programa de capacitação e desenvolvimento organizacional e aos ganhos metodológicos obtidos ao longo da execução do PRODETUR; Edição de Informativos e Boletins Eletrônicos para a divulgação do Programa; II Outros documentos e estudos demandados pela UEE/PE.'
30.3. Além disso, a empresa destacou que 'os documentos serão referidos nos relatórios mensais de acompanhamento e cópias dos mesmos constituirão um anexo a estes relatórios' (peça 168, p. 87) . Dessa forma, entende-se que os referidos relatórios deveriam ser apresentados pela convenente juntamente com todos os elementos que comprovassem a efetiva realização das atividades neles descritas.
30.4. Por fim, cabe corroborar com a conclusão consignada no Parecer Técnico 5/2017/CGPLA/DEOTur/SNETur/MTur (peça 68, p. 6 e 8) , no qual restou evidenciado que o órgão convenente não encaminhou os relatórios mensais referentes ao período de maio a dezembro/2009 nem as respectivas medições mensais, as respectivas solicitações de serviços, tampouco, o pagamento dos serviços se fez acompanhar da documentação prevista no relatório mensal de serviços, conforme reproduzido abaixo:
'Tais Relatórios não atendem ao Plano de Trabalho encaminhado junto ao pedido de reconsideração, por não constar em seus anexos os documentos produzidos. Todos possuem a mesma estrutura dos Relatórios encaminhados e analisados anteriormente, pelo Parecer Técnico 003/2015/CGRF/DPRDT/SNPDTur/MTur, datado de 05/02/2015, que concluiu pela reprovação da Prestação de Contas Final.
Assim, entende-se que somente o envio dos Relatórios complementares, não são suficientes para uma análise que justifique a aprovação da Prestação de Contas, uma vez que uma das irregularidades encontrada na análise diz respeito ao fato de que 'os relatórios entregues não atendem plenamente ao que solicita o Rimo de Referência, haja vista que relatam as atividades desenvolvidas em determinados períodos, porém, não as documentam/comprovam'.
 (...) 
Já o Processo Licitatório (documentação em CD) , em seu 'item 7 - Pagamento dos Serviços' está especificado que o pagamento seria feito com base no Relatório Mensal de Atividades (RMA) , elaborado pela contratada para análise aprovação da UEE, da seguinte forma:
a) Ser apresentado até o dia 5 do mês seguinte ao período relatado;
b) Descrever, em síntese, as atividades desenvolvidas no mês a que se referir, contendo como anexo os pareceres, estudos, relatórios técnicos etc., elaborados no período;
c) Apresentar a relação de profissionais mobilizados no período e indicar, para cada um deles, o quantitativo de trabalho realizado (medindo em homem x mês para a equipe permanente e em homem x hora para a equipe não continua como para o pessoal eventual) ;
d) Ter como anexo a cópia de cada uma das Solicitações de Serviços (SS) emitidas peça UEE para a mobilização temporária dos profissionais da equipe não continua ou eventual;
e) Ter como anexo as cópias das Solicitações de Viagem (SV) formuladas pela UEE e cumpridas por profissionais da contratada, cada uma delas acompanhada do respectivo Relatório de Viagem (RV) e dos tíquetes de embarque utilizados pelo profissional mobilizado para a viagem.
Caberá a UEE realizar a análise do RMA recebido, que terá um prazo de cinco (cinco) dias úteis para aprovação, prazo esse que será interrompido pelo período que demandar a contratada para suprir ou corrigir eventual deficiência detectada no RMA e comunicada pela UEE.
A contratada apresentará a Fatura de Serviços e o Recibo de Ressarcimento de Gastos de Viagens tendo como respaldo o RMA formalmente aprovado pela UEE.'
30.5. Portanto, as alegações de defesa apresentadas não devem ser acolhidas.
31. Argumentos
31.1. O então Secretário de Turismo não poderia estar presente em todos os assuntos referentes ao órgão que dirige porque existem vários ordenadores de despesas.
31.2. O gestor público não detém conhecimento técnico sobre todas as áreas em que exerce suas atribuições.
31.3. O TCU afastou a responsabilidade de servidores em caso semelhante ao ora analisado, conforme consignado no âmbito do Acórdão 54/2006 TCU 2ª Câmara.
32. Análise
32.1. Conforme a jurisprudência deste Tribunal, a responsabilidade do ex-secretário na execução de convênio resulta da sua condição de titular da pasta recebedora dos recursos públicos federais, que o faz garantidor da correta aplicação dos recursos. Desse modo, mesmo que não pratique diretamente os atos referentes à execução, deveria adotar providências para que esta ocorra dentro dos parâmetros legais, sob pena de responder por culpa in eligendo ou culpa in vigilando  (Acórdão 2.059/2015-TCU-Plenário, Acórdão 2.360/2015-TCU-Plenário) .
32.2. No que concerne à suposta aplicabilidade do Acórdão 54/2006-TCU-2ª Câmara no caso sob exame, entende-se que a referida decisão não socorre o responsável na forma pleiteada. Isso porque os excertos transcritos tratam de situações distintas das ora analisadas. Nesse sentido, veja-se que, no âmbito do Acórdão supramencionado, concluiu-se que os membros da comissão de licitação não participaram na fase de habilitação do procedimento licitatório, que fora o objeto da impugnação, situação bem distinta da ora analisada em que o responsável tinha o dever de bem nomear seus auxiliares e de supervisionar suas atividades de modo adequado.
32.3. Portanto, as alegações de defesa apresentadas não devem ser acolhidas.
33. Da análise procedida acima, verifica-se que os argumentos de defesa não foram suficientes para elidir a irregularidade pela qual o ex-gestor está sendo responsabilizado, de forma que devem ser rejeitados.
34. Não há elementos para que se possa efetivamente aferir e reconhecer a ocorrência de boa-fé na conduta de Silvio Serafim Costa Filho, podendo este Tribunal, desde logo, proferir o julgamento de mérito pela irregularidade das contas, conforme os termos dos §§ 2º e 6º do art. 202 do Regimento Interno do TCU, condenando-se o responsável ao débito apurado.
Das alegações de defesa apresentadas por Fabia Maria Morais de Siqueira
35. Fabia Maria Morais de Siqueira apresentou defesa (peça 226) , que passa a ser analisada em seguida:
36. Argumentos
36.1. A responsável alega que sua notificação na fase interna da TCE não pode ser considerada válida porque o endereço das comunicações enviadas estava incorreto.
36.2. O processo deve ser arquivado porque já transcorreu o prazo de 10 anos entre a data provável de ocorrência do dano e a primeira notificação da responsável, devendo o processo ser arquivado sem julgamento de mérito, conforme estabelecido no art. 6º, inciso II c/c art. 19 da Instrução Normativa TCU 71/2012, alterada pela Instrução Normativa TCU 76/2016.
37. Análise
37.1. Esses argumentos já foram devidamente analisados nos parágrafos 26.1-26.6 desta instrução.
38. Argumento
38.1. Já ocorreu a prescrição da pretensão punitiva e de ressarcimento de dano ao erário fundada em decisão de Tribunal de Contas.
39. Análise
39.1. Esses argumentos já foram devidamente analisados nos parágrafos 28.1-28.17.
40. Argumento
40.1. De acordo com o Anexo V do Plano de Trabalho (peça 2, p. 7) , não há especificação detalhada das ações a serem executadas.
41. Análise
41.1. Embora a falta de detalhamento do plano de trabalho original do convênio possa ser questionável, fato é que a responsável deveria exigir o fiel cumprimento da execução contratual, uma vez que a própria empresa prestadora dos serviços, a Maia Melo Engenharia Ltda. elencou os produtos contratados que deveriam ser apresentados (peça 168, p. 87) :
'Elaboração do Manual de Gerenciamento do PRODETUR NE II / PE, Termos de Referência e respectivos Editais para contratação de serviços e profissionais necessários ao PRODETUR; a Gestão, Atualização e Manutenção do Sistema Informatizado de Gerenciamento do Programa - SIGE; Pareceres técnicos sobre assuntos da responsabilidade da UEE/PE; Atas de reuniões e relatórios trimestrais de andamento do Programa e atividades desenvolvidas; Relatórios análise de projetos; Relatórios de Acompanhamento de eventos e ações de mobilização empresariais; Relatórios de formação e atuação dos Comitês de Desenvolvimento Turístico nas áreas beneficiadas; Consolidação de Boletins de Medição de Obras e Serviços; Relatórios de Acompanhamento e Fiscalização da execução de obras e implantação de ações; Relatórios sobre Treinamentos Gerenciais e Técnicos; Aquisição de veículos automotores e aparelhos de telecomunicação com as respectivas manutenções e operações; Disponibilização de equipamentos de informática; Relatórios de Execução física e financeira das ações do Programa; Relatórios de Progresso da Execução física e financeira consolidados; Gestão do Arquivo Técnico Informatizado das Obras; Termos de Aceitação e Encerramento Conceitual; Relatórios de Ações de Pós-Obra; Documentos técnicos para a promoção de 'alianças estratégicas' e outras ações de caráter estratégico; Agendas e ajudas memórias de reuniões e decisões da UEE/PE; Documentos técnicos referentes ao programa de capacitação e desenvolvimento organizacional e aos ganhos metodológicos obtidos ao longo da execução do PRODETUR; Edição de Informativos e Boletins Eletrônicos para a divulgação do Programa; II Outros documentos e estudos demandados pela UEE/PE.'
41.2. Portanto, as alegações de defesa apresentadas não devem ser acolhidas.
42. Argumentos
42.1. A responsável não assinou o termo de referência do convênio.
42.2. Não cabe responsabilização da defendente por sua condição de superintendente financeira.
43. Análise
43.1. A jurisprudência do Tribunal denega o afastamento da responsabilidade do gestor em relação aos atos administrativos praticados na sua gestão, ainda que por outros agentes administrativos. Daí viria o dever de bem nomear seus auxiliares e de supervisionar suas atividades de modo adequado, sob pena de incidir na culpa in elegendo e na culpa in vigilando. Entre outros julgados, citam-se os Acórdãos 863/2013-TCU-2ª Câmara, 2059/2015-TCU-Plenário e 644/2012TCU-Plenário.
43.2. Portanto, as alegações de defesa apresentadas não devem ser acolhidas.
44. Argumento
44.1. A prestação de contas possui apenas equívocos de natureza formal.
45. Análise
45.1. Esses argumentos já foram devidamente analisados nos parágrafos 30.1-30.5 desta instrução.
46. Da análise procedida acima, verifica-se que os argumentos de defesa não foram suficientes para elidir a irregularidade pela qual a ex-gestora está sendo responsabilizada, de forma que devem ser rejeitados.
47. Não há elementos para que se possa efetivamente aferir e reconhecer a ocorrência de boa-fé na conduta de Fabia Maria Morais de Siqueira, podendo este Tribunal, desde logo, proferir o julgamento de mérito pela irregularidade das contas, conforme os termos dos §§ 2º e 6º do art. 202 do Regimento Interno do TCU, condenando-se a responsável ao débito apurado.
Prescrição da Pretensão Punitiva
48. Vale ressaltar que a pretensão punitiva do TCU, conforme Acórdão 1441/2016-TCU-Plenário, Relator Benjamin Zymler, que uniformizou a jurisprudência acerca dessa questão, subordina-se ao prazo geral de prescrição indicado no art. 205 do Código Civil, que é de dez anos, contado da data de ocorrência da irregularidade sancionada, nos termos do art. 189 do Código Civil, sendo este prazo interrompido pelo ato que ordenar a citação, a audiência ou a oitiva dos responsáveis.
49. No caso em exame, ocorreu a prescrição, uma vez que a irregularidade sancionada ocorreu em 3/11/2009, e o ato de ordenação da citação ocorreu em 8/10/2021.
CONCLUSÃO
50. Em face da análise promovida na seção 'Exame Técnico', propõe-se rejeitar as alegações de defesa de Silvio Serafim Costa Filho e Fabia Maria Morais de Siqueira, uma vez que não foram suficientes para sanar as irregularidades a eles atribuídas e nem afastar o débito apurado. Ademais, inexistem nos autos elementos que demonstrem a boa-fé dos responsáveis ou a ocorrência de outras excludentes de culpabilidade.
51. Verifica-se também que houve a prescrição da pretensão punitiva, conforme análise já realizada.
52. Tendo em vista que não constam dos autos elementos que permitam reconhecer a boa-fé dos responsáveis, sugere-se que as suas contas sejam julgadas irregulares, nos termos do art. 202, § 6º, do Regimento Interno do TCU, com a imputação do débito atualizado monetariamente e acrescido de juros de mora, nos termos do art. 202, § 1º do Regimento Interno do TCU, descontado o valor eventualmente recolhido.
53. Por fim, como não houve elementos que pudessem modificar o entendimento acerca das irregularidades em apuração, mantém-se a matriz de responsabilização presente na peça 205.
PROPOSTA DE ENCAMINHAMENTO
54. Diante do exposto, submetemos os autos à consideração superior, propondo ao Tribunal:
a) rejeitar as alegações de defesa apresentadas pelos responsáveis Silvio Serafim Costa Filho (XXX.007.204-XX) e Fabia Maria Morais de Siqueira (XXX.236.654-XX) ;
b) excluir da relação processual José Severiano Chaves;
c) julgar irregulares, nos termos dos arts. 1º, inciso I, 16, inciso III, alíneas b e c, da Lei 8.443/1992, c/c os arts. 19 e 23, inciso III, da mesma Lei, as contas dos responsáveis: Silvio Serafim Costa Filho (XXX.007.204-XX) e Fabia Maria Morais de Siqueira (XXX.236.654-XX) , condenando-os, solidariamente, ao pagamento das importâncias a seguir especificadas, atualizadas monetariamente e acrescidas dos juros de mora, calculadas a partir das datas discriminadas até a data da efetiva quitação do débito, fixando-lhes o prazo de quinze dias, para que comprovem, perante o Tribunal, o recolhimento das referidas quantias aos cofres do Tesouro Nacional, nos termos do art. 23, inciso III, alínea 'a', da citada lei, c/c o art. 214, inciso III, alínea 'a', do Regimento Interno do TCU.
Débitos relacionados à responsável Fabia Maria Morais de Siqueira (XXX.236.654-XX) em solidariedade com Silvio Serafim Costa Filho (XXX.007.204-XX) :
	Data de ocorrência
	Valor histórico (R$) 
	Tipo da parcela

	18/4/2007
	800.000,00
	Débito

	26/12/2008
	1.600.000,00
	Débito

	3/11/2009
	768.000,00
	Débito

	1/12/2010
	199.992,64
	Crédito

Valor atualizado do débito (com juros) em 18/3/2022: R$ 8.981.628,34.
d) autorizar, desde logo, a cobrança judicial das dívidas, caso não atendidas as notificações, na forma do disposto no art. 28, inciso II, da Lei 8.443/1992;
e) autorizar também, desde logo, se requerido, com fundamento no art. 26, da Lei 8.443, de 1992, c/c o art. 217, §1º do Regimento Interno do TCU, o parcelamento da (s) dívida (s) em até 36 parcelas, incidindo, sobre cada parcela, corrigida monetariamente, os correspondentes acréscimos legais, fixando-lhe o prazo de quinze dias, a contar do recebimento da notificação, para comprovar, perante o Tribunal, o recolhimento da primeira parcela, e de trinta dias, a contar da parcela anterior, para comprovar os recolhimentos das demais parcelas, devendo incidir, sobre cada valor mensal, atualizado monetariamente, os juros de mora devidos, no caso do débito, na forma prevista na legislação em vigor, alertando os responsáveis de que a falta de comprovação do recolhimento de qualquer parcela importará o vencimento antecipado do saldo devedor, nos termos do § 2º do art. 217 do Regimento Interno deste Tribunal;
f) enviar cópia do Acórdão a ser prolatado à Procuradoria da República no Estado de Pernambuco, nos termos do § 3º do art. 16 da Lei 8.443/1992, c/c o § 7º do art. 209 do Regimento Interno do TCU, para adoção das medidas cabíveis; e
g) enviar cópia do Acórdão que vier a ser proferido ao Ministério do Turismo e aos responsáveis, para ciência;
h) informar à Procuradoria da República no Estado de Pernambuco, ao Ministério do Turismo e aos responsáveis que a presente deliberação, acompanhada do Relatório e do Voto que a fundamenta, está disponível para a consulta no endereço www.tcu.gov.br/acordaos, além de esclarecer que, caso requerido, o TCU poderá fornecer sem custos as correspondentes cópias, de forma impressa; e
i) informar à Procuradoria da República no Estado de Pernambuco que, nos termos do parágrafo único do art. 62 da Resolução TCU 259/2014, os procuradores e membros do Ministério Público credenciados nesta Corte podem acessar os presentes autos de forma eletrônica e automática, ressalvados apenas os casos de eventuais peças classificadas como sigilosas, as quais requerem solicitação formal."
É o relatório.

José William de Freitas Coutinho (OAB/ES 3.323) e Érika Oliveira Martins (OAB/ES 30.824), representando José Cláudio Rosalém; Dalônio Patrício de Carvalho Filho (OAB/PE 18.028) e outros, representando Fábia Maria Morais de Siqueira; Álvaro Figueiredo Maia de Mendonça Júnior (OAB/PE 14.265) e Mauro Cesar Loureiro Pastik (OAB/PE 27.547-D), representando Sílvio Serafim Costa Filho.

Procurador Júlio Marcelo de Oliveira.

TOMADA DE CONTAS ESPECIAL. CONVÊNIO. MINISTÉRIO DO TURISMO. APOIO AO "PROJETO ESTRUTURAÇÃO E DOTAÇÃO DE CAPACITAÇÃO TÉCNICA E OPERACIONAL DA UNIDADE EXECUTORA ESTADUAL". NÃO COMPROVAÇÃO DA EXECUÇÃO FÍSICA DO OBJETO. CITAÇÃO. OCORRÊNCIA DE PRESCRIÇÃO. AUSÊNCIA DE INTERESSE PÚBLICO EM PROSSEGUIR COM O JULGAMENTO DAS CONTAS. ARQUIVAMENTO.

TOMADA DE CONTAS ESPECIAL (TCE)

Secretaria de Controle Externo de Tomada de Contas Especial (SecexTCE).

Trata-se de tomada de contas especial (TCE) instaurada pelo Ministério do Turismo (MTur) em desfavor, inicialmente, de José Severiano Chaves, Sílvio Serafim Costa Filho e Fábia Maria Morais de Siqueira, em razão de não comprovação da regular aplicação dos recursos repassados por meio do Convênio 32/2007, firmado com a Secretaria de Turismo, Esportes e Lazer do Estado de Pernambuco, para "Apoiar o Projeto Estruturação e Dotação de Capacitação Técnica e Operacional da Unidade Executora Estadual".
2.	O acordo foi firmado no valor de R$ 3.520.000,00, sendo R$ 3.168.000,00 à conta do concedente e R$ 352.000,00 referentes à contrapartida do convenente, com vigência de 13/4/2007 a 30/11/2010 e prazo para apresentação da prestação de contas até 29/1/2011; os repasses efetivos da União totalizaram R$ 3.168.000,00:
	Data
	Valor histórico (R$) 

	18/4/2007
	800.000,00

	26/12/2008
	1.600.000,00

	3/11/2009
	768.000,00

3.	O fundamento para a instauração do presente processo consistiu na inexecução total do objeto do convênio. 
4.	Na fase interna da TCE, o órgão concedente concluiu que o prejuízo importou no valor original de R$ 2.968.007,36, imputando a responsabilidade a José Severiano Chaves, Sílvio Serafim Costa Filho e Fábia Maria Morais de Siqueira, na condição de gestores dos recursos públicos federais repassados no âmbito do ajuste sob exame; posicionamento que contou com a anuência do Controle Interno.
5.	No âmbito deste Tribunal, depois de promovidas e respondidas as diligências e oitivas necessárias para sanear o processo, foram realizadas as citações de Fábia Maria Morais de Siqueira e Sílvio Serafim Costa Filho pelo valor total repassado, já que não comprovaram a execução física do objeto do Convênio 32/2007. A responsabilidade de José Severiano Chaves não restou configurada.
6.	A unidade instrutora, acompanhada pelo Ministério Público junto ao TCU (MPTCU) , depois de analisar as alegações de defesa dos responsáveis, propõe rejeitá-las e julgar irregulares suas contas, com imputação de débito. Deixa, no entanto, de propor a aplicação de multa em razão da ocorrência da prescrição da pretensão punitiva, nos termos definidos no Acórdão 1441/2016-TCU-Plenário.
7.	Corroboro as análises empreendidas pela unidade instrutora e pelo Ministério Público especializado quanto ao mérito. No entanto, deixo de acolher as propostas em razão do recente julgamento do TC Processo 008.702/2022-5, que resultou no Acórdão 2285/2022-TCU-Plenário e na edição da Resolução-TCU 344/2022. 
8.	A mencionada norma estabelece que a prescrição nos processos de controle externo em curso no TCU observará o disposto na Lei 9.873/1999, na forma aplicada pelo Supremo Tribunal Federal, em especial a Ação Direta de Inconstitucionalidade 5.509 (art. 1º) , e que as pretensões punitiva e de ressarcimento prescrevem em cinco anos (art. 2º) .
9.	Além disso, nos arts. 4º e 5º da resolução, está fixado o modo como será contado o prazo de prescrição e estão definidas as suas causas interruptivas, respectivamente. Já o art. 8º trata da prescrição intercorrente.
10.	No caso presente, o prazo de prescrição começou a ser contado em 13/12/2010, data da apresentação da prestação de contas, conforme definido no inciso II do art. 4º da novel Resolução- TCU 344/2022.  
11.	De acordo com a análise da unidade instrutora houve interrupção da contagem do prazo prescricional em razão dos seguintes atos ocorridos durante a fase interna da TCE: 
a) Termo inicial para contagem dos prazos prescricionais: data da última liberação de recursos no âmbito do convênio, por meio da Ordem Bancária 2009OB801719, datada de 3/11/2009;
b) Envio da prestação de contas final do convênio, por meio do Ofício SUGET 533/2010, datado de 13/12/2010 (peça 28) ;
c) Parecer Técnico 34/2011/CGPRI/DPRDTPSNPDT/MTur (peça 41) , datado de 8/2/2011, que analisou a execução física do objeto, solicitou ao convenente a apresentação de documentação complementar para conclusão da análise da prestação de contas;
d) Ofício PRODETUR 55/2011 - SEPRO (peça 43) , datado de 12/8/2011, contendo informação do convenente de que a documentação complementar seria enviada no dia 15/8/2011;
e) Ofício SETUR 1066/2013 - GS (peça 45) , datado de 28/8/2013, onde o convenente solicitou informações acerca do resultado da análise da prestação de contas final do ajuste;
f) Ofício 292/2013/DPRDT/SNPDT/MTur (peça 46) , datado de 20/9/2013, órgão instaurador informou ao convenente que a prestação de contas final estava sob análise;
g) Ofício SETUR 260/2014 - GS (peça 47) , datado de 2/4/2014, onde o convenente solicitou informações acerca do resultado da análise da prestação de contas final do ajuste;
h) Parecer Técnico 3/2015/CGRF/DPRDT/SNPDTur/MTur (peça 49) , datado de 6/2/2015, concluiu pela reprovação da prestação de contas final apresentada pelo convenente;
i) Ofício SETUREL 63/2016 - SEPDT (peça 59) , datado de 13/6/2016, por meio do qual o órgão convenente interpôs pedido de reconsideração sobre a reprovação da prestação de contas do convênio;
j) Parecer Técnico 5/2017/CGPLA/DEOTur/SNETur/MTur (peça 68) , datado 13/3/2017, por meio do qual o órgão instaurador analisa o pedido de reconsideração interposto pelo convenente, mantendo a reprovação da prestação de contas final apresentada pelo convenente;
l) Nota Técnica Financeira PGTUR 428/2017 (peça 69) , datada de 28/6/2017, órgão concedente rejeitou a prestação de contas final do convênio;
m) Ofício 1151/2017/CGCV/DIRAD/GSE (peça 70) , AR datado de 6/7/2017 (peça 72) , por meio do qual o Ministério do Turismo notificou o órgão convenente acerca da rejeição da prestação de contas do ajuste;
n) Recurso Administrativo (peça 89) , datado de 1º/11/2017, interposto pelo órgão convenente contra a rejeição da prestação de contas final apresentada;
o) Relatório de TCE 327/2019 (peça 100) , datado de 8/4/2019, concluiu pela não comprovação da boa e regular aplicação dos recursos repassados pela União;
p) Relatório de Auditoria CGU 911/2019 (peça 101) , datado de 14/8/2019, manifestou concordância com as conclusões do Relatório de TCE 327/2019;
12.	Observo que os atos de apuração elencados nas alíneas "c" a "m" acima não chegaram ao conhecimento de Fábia Maria Morais de Siqueira e Sílvio Serafim Costa Filho, responsáveis arrolados no processo. Desse modo, essas ações não são aptas a interromper a prescrição em relação a esses gestores. 
13.	As notificações direcionadas a Fábia Maria Morais de Siqueira e Sílvio Serafim Costa Filho datam de 14/8/2017 (peças 76 e 77) . A primeira foi notificada por meio de edital, em 5/9/2017 (peça 82) , e o segundo por AR, em 21/8/2017 (peça 81) .
14.	Assim, em consonância com o decidido no recente acórdão e com o estabelecido na nova norma, observa-se que, no caso em exame, ocorreu a prescrição quinquenal em relação à pretensão punitiva e ressarcitória para os responsáveis. 
15. 	Assevero, ainda, que não vislumbro interesse público para que se prossiga com o julgamento puro das contas, nos termos do parágrafo único do art. 12 da resolução-TCU 344/2022.
16.	Dessa forma, impõe-se reconhecer a prescrição e promover o arquivamento destes autos.
Ante o exposto, voto por que o Tribunal adote o acórdão que ora submeto à deliberação deste Colegiado. 
TCU, Sala das Sessões, em 29 de novembro de 2022.
Ministro BRUNO DANTAS
Relator